【裁判字號】    98,上訴,2966
【裁判日期】    981231
【裁判案由】    違反商業會計法等
【裁判全文】
臺灣高等法院刑事判決                98年度上訴字第2966號
上  訴  人  臺灣板橋地方法院檢察署檢察官
被      告  甲○○
選任辯護人  韓邦財律師
上列上訴人因被告違反商業會計法等案件，不服臺灣板橋地方法
院97年度訴字第3148號，中華民國98年5月27日第一審判決（起
訴案號：臺灣板橋地方法院檢察署97年度偵緝字第3753號），提
起上訴，本院判決如下：
    主  文
原判決撤銷。
甲○○與商業負責人共同連續以明知為不實之事項，而填製會計
憑證，累犯，處有期徒刑壹年，併科罰金新臺幣陸萬元，罰金如
易服勞役，以新臺幣壹仟元折算壹日，減為有期徒刑陸月，併科
罰金新臺幣參萬元，有期徒刑如易科罰金，以銀元參佰元即新臺
幣玖佰元折算壹日，罰金如易服勞役，以新臺幣壹仟元折算壹日
。
    事  實
一、甲○○曾因公共危險案件，經臺灣臺北地方法院以89年度北
    交簡字第1430號判處有期徒刑5月，如易科罰金以銀元300元
    折算1日確定，於民國90年1月8日易科罰金執行完畢。其因
    欠稅，無法以自己名義登記為公司負責人，竟與共犯葉炳煌
    （未據起訴）商議後，借支葉炳煌新臺幣（下同）5萬元，
    而使葉炳煌出名登記為「泓恩國際貿易有限公司」（址設臺
    北縣新莊市○○路327之1號，下稱泓恩公司）之負責人，由
    葉炳煌擔任商業會計法規定之商業負責人，甲○○則實際負
    責泓恩公司之營運，為泓恩公司實際負責人，並為下列犯行
    ：
（一）甲○○基於幫助公司法人逃漏營利事業所得稅之概括犯意
      ，明知泓恩公司於93年1月至2月間，並無進貨事實，竟取
      得虛設行號十美企業股份有限公司（下稱十美公司）開立
      之不實統一發票共21紙，金額合計3千4百83萬6千元，並
      持以向財政部臺灣省北區國稅局（以下稱北區國稅局）申
      報泓恩公司93年度營利事業所得稅進項憑證所用，藉以取
      得174萬1千8百元得扣抵進項稅額，而申報158萬9千3百元
      留抵稅額，幫助泓恩公司逃漏該營利事業所得稅。
（二）甲○○復承前幫助公司法人逃漏營利事業所得稅之概括犯
      意，並與葉炳煌共同基於明知不實事項而填載不實會計憑
      證及幫助其他公司逃漏稅捐之概括犯意聯絡，明知泓恩公
      司並無銷貨予新辰電子股份有限公司（下稱新辰公司）及
      冠展網版機械有限公司（下稱冠展公司）之事實，竟共同
      於93年1月29日，開立XU00000000號，銷售額併稅額合計
      為126萬元之不實統一發票（銷售額120萬元，稅額6萬元
      ）作為會計憑證，交予冠展公司，再連續於93年2月5日，
      開立XU00000000號，銷售額併稅額合計為194萬2千5百元
      （銷售額185萬元，稅額9萬2千5百元）之不實統一發票作
      為會計憑證，交予新辰公司，分別作為該二公司進項憑證
      ，並由該等公司持以向稅捐稽徵機關申報扣抵營業稅，而
      連續幫助冠展公司及新辰公司逃漏營業稅6萬元及9萬2千5
      百元，並均足以生損害於稅捐稽徵機關對於核課稅捐之正
      確性。
二、案經財政部臺灣省北區國稅局函送臺灣板橋地方法院檢察署
    檢察官偵查起訴。
    理  由
一、本件公訴檢察官、被告甲○○及其辯護人對於本判決所引用
    之被告以外之人於審判外之言詞及書面陳述之證據能力，於
    本院98年12月23日審判期日，均以言詞表示無意見（見本院
    98年12月23日審判筆錄第2頁），迄於言詞辯論終結前未再
    聲明異議，本院審酌上開陳述作成時之情況，無不當取證及
    證明力明顯過低之瑕疵，為證明被告犯罪事實所必要，認以
    之作為證據應屬適當，揆諸刑事訴訟法第159條之5規定，認
    前揭證據應有證據能力，合先敘明。
二、被告於原審準備程序對被訴犯行已坦承不諱（見原審卷第16
    5頁背面），原審並因被告對被訴犯罪事實為認罪陳述，乃
    裁定以簡式審判程序進行審理並對被告論罪科刑。檢察官提
    起上訴後，被告亦於本院98年12月23日審理時供認上述犯罪
    事實（見本院98年12月23日審判筆錄第2頁）。而於本案與
    被告共同謀議並出名擔任泓恩公司登記負責人之葉炳煌，於
    偵查中經檢察官以被告身份傳喚到案供稱：「因為我酒駕，
    被告說要幫我處理，借我5萬元，拿我的身分證說要借他辦
    理」、「那時因為酒駕缺錢，就跟被告借錢，提供證件給被
    告去辦公司負責人」等語（見臺灣板橋地方法院檢察署97年
    度偵緝字第1365號偵查卷第17頁、同署97年度偵緝字第1369
    號偵查卷第21頁至第22頁），復有北區國稅局審查四科稽查
    報告、泓恩公司進項、銷項申請扣抵營業稅狀況之專案申請
    調檔統一發票查核名冊及清單（見臺灣板橋地方法院檢察署
    97年度他字第1188號偵查卷第5頁至第17頁），及XU000000
    00號、XU00000000號統一發票影本（見同上他字第1188號偵
    查卷第84頁、第112頁）在卷可資佐證，足認被告之自白與
    事實相符，從而本件事證明確，被告犯行堪以認定。
三、按被告行為後，刑法於94年1月7日修正通過，於同年2月2日
    公佈，並於95年7月1日施行。按行為後法律有變更者，適用
    行為時之法律，但行為後之法律有利於行為人者，適用最有
    利於行為人之法律，修正後刑法第2條第1項定有明文。此條
    規定乃與刑法第1條罪刑法定主義契合，而貫徹法律禁止溯
    及既往原則，係規範行為後法律變更所生新舊法律比較適用
    之準據法，是刑法第2條本身雖經修正，但刑法第2條既屬適
    用法律之準據法，本身尚無比較新舊法之問題，應一律適用
    裁判時之現行刑法第2條規定以決定適用之刑罰法律。又有
    關刑法修正之比較新舊法，應就罪刑有關之共犯、未遂犯、
    想像競合犯、牽連犯、連續犯、結合犯，以及累犯加重、自
    首減輕暨其他法定加減原因（如身份加減）與加減例等一切
    情形，綜其全部罪刑之結果而為比較（最高法院95年度第8
    次刑庭會議決議可資參照）。茲就本件新舊法律比較之情形
    分論如下：
（一）刑法及其施行法修正施行前，依廢止前罰金罰鍰提高標準
      條例第1條前段規定，修正前刑法第33條第5款所定罰金刑
      1元以上，係提高為銀元10元即新臺幣30元以上。嗣增定
      刑法施行法第1條之1規定，替代罰金罰鍰提高標準條例部
      分條文，關於罰金刑最高額部分，與適用廢止前罰金罰鍰
      提高標準條例之結果相同，關於罰金刑最低額部分，修正
      後刑法第33條第5款則將罰金刑變更為新臺幣1千元以上，
      此部分自以適用被告行為時之修正前刑法第33條第5款規
      定，對被告較為有利。
（二）刑法第56條連續犯規定原得加重其刑二分之一，業於94年
      修正刪除，新法修正施行後，被告之數犯罪行為，原則上
      即須分論併罰。此刪除已影響行為人刑罰之法律效果，自
      屬法律有變更，比較新、舊法結果，仍以適用被告行為之
      舊法論以連續犯，對被告較為有利。
（三）原刑法第55條後段關於牽連犯之規定，從一重處斷，修正
      刑法各罪原則上應予分論併罰。比較新舊法結果，適用被
      告行為時之法律即修正前刑法第55條後段牽連犯之規定，
      較有利於被告。
（四）刑法第28條關於共同正犯之規定，舊法之「實施」修正為
      「實行」，原「實施」一語，涵蓋陰謀、預備、著手及實
      行之概念在內，其範圍較廣；而「實行」則著重於直接從
      事構成犯罪事實之行為，其範圍較狹，二者之意義及範圍
      有所不同，因本件被告已共同實行犯罪，無論依修正前或
      修正後之規定，均成立共同正犯，修正後規定對被告並無
      較有利之情形。又新修正刑法第31條第1項規定：「因身
      份或其他特定關係成立之罪，其共同實行、教唆或幫助者
      ，雖無特定關係，仍以正犯或共犯論。但得減輕其刑」，
      與修正前第31條第1項規定相較，除部分文字修正外，並
      增設但書「得減輕其刑」之規定。刑法第31條第1項之修
      正，雖非犯罪構成要件之變更，但其但書之增定，顯已影
      響行為人刑罰之法律效果，自屬法律變更，以修正後刑法
      第31條第1項有「得減輕其刑」之規定，較有利於被告。
（五）刑法第47條關於累犯之規定，被告行為時係規定：「受有
      期徒刑之執行完畢，或受無期徒刑或有期徒刑一部之執行
      而赦免後，5 年以內再犯有期徒刑以上之罪者，為累犯，
      加重本刑至二分之一。」現行刑法第47條第1項則修正為
      ：「受徒刑之執行完畢，或一部之執行而赦免後，5年以
      內故意再犯有期徒刑以上之罪者，為累犯，加重本刑至二
      分之一」，即限制以故意再犯者為限，方成立累犯。本件
      被告係於有期徒刑執行完畢後，5年內再因故意而犯本件
      ，不論依修正前之刑法第47條，或修正後之刑法第47條第
      1項之規定，均構成累犯，對被告而言，並無有利或不利
      之情形。
（六）商業會計法於95年5月24日修正公佈，並自同年月26日起
      施行，被告行為時之第71條規定：「商業負責人、主辦及
      經辦會計人員或依法受託代他人處理會計事務之人員有左
      列情事之一者，處5年以下有期徒刑、拘役或科或併科新
      臺幣15萬元以下罰金：一、以明知為不實之事項，而填製
      會計憑證或記入帳冊者。二、故意使應保存之會計憑證、
      帳簿報表滅失毀損者。三、意圖不法之利益而偽造、變造
      會計憑證、帳簿報表內容或撕毀其頁數者。四、故意遺漏
      會計事項不為記錄，致使財務報表發生不實之結果者。五
      、其他利用不正當方法，致使會計事項或財務報表發生不
      實之結果者。」修正後之第71條則規定：「商業負責人、
      主辦及經辦會計人員或依法受託代他人處理會計事務之人
      員有下列情事之一者，處5年以下有期徒刑、拘役或科或
      併科新臺幣60萬元以下罰金：一、以明知為不實之事項，
      而填製會計憑證或記入帳冊。二、故意使應保存之會計憑
      證、會計帳簿報表滅失毀損。三、偽造或變造會計憑證、
      會計帳簿報表內容或毀損其頁數。四、故意遺漏會計事項
      不為記錄，致使財務報表發生不實之結果。五、其他利用
      不正當方法，致使會計事項或財務報表發生不實之結果。
      」經比較修正前後之刑罰規定，以修正前之商業會計法第
      71條規定較有利於被告，此部分亦應適用被告行為時之修
      正前規定。
（七）稅捐稽徵法第47條規定於98年5月27日修正公佈，同月29
      日施行，其增定第2項「前項規定之人與實際負責業務之
      人不同時，以實際負責業務之人為準。」規定，將原條文
      之「左列」文字用語修正為「下列」，移作第1項。比較
      修正前後規定，於公司登記負責人與實際負責業務之人不
      同時，對於公司實際負責業務之人，亦得依該條規定論罪
      而科以有期徒刑。而依修正前稅捐稽徵法第47條第1款規
      定，被告僅為公司實際負責人，並非該條罰則處罰之對象
      ，此修正對於被告而言，顯然較為不利，依刑法第2條第1
      項規定，有關本件被告違反稅捐稽徵法之犯行，自應依其
      行為時之稅捐稽徵法有關規定予以論處。
（八）綜上，經綜合比較結果，對於本件被告犯行，除易刑處分
      部分外，應整體適用其行為時之修正前法律規定處斷。
三、核被告幫助泓恩公司、新辰公司及冠展公司逃漏營利事業所
    得稅之行為，均係犯其行為時之稅捐稽徵法第43條第1項之
    幫助納稅義務人（即泓恩公司、新辰公司及冠展公司）以不
    正當方法逃漏稅捐罪。被告以泓恩公司名義，開立登載內容
    不實之XU00000000號、XU00000000號統一發票部分，雖被告
    非泓恩公司之登記負責人，然被告係借用葉炳煌之名義，將
    其登記為泓恩公司負責人，並由被告實際操控泓恩公司之運
    作，葉炳煌對此知情且未反對，並任由被告開立內容不實之
    統一發票作為會計憑證，葉炳煌對此部分結果之發生，顯然
    未違背其本意，被告對於將泓恩公司不實之銷貨事項填載於
    統一發票作為會計憑證與幫助新辰公司及冠展公司逃漏稅之
    犯行，顯與具商業會計法商業負責人身份之葉炳煌，有犯意
    聯絡及行為分擔，應依修正前刑法第28條、第31條第1項規
    定，論以共同正犯。被告先後幫助及共同幫助納稅義務人以
    不正方法逃漏稅捐及共同填製不實會計憑證等罪行，係分別
    基於幫助公司法人逃漏營利事業所得稅及明知為不實之事項
    ，而填製會計憑證之概括故意，連續為數行為而觸犯同一構
    成要件之罪名，應依修正前刑法第56條連續犯之規定，分別
    論以一共同連續幫助納稅義務人以不正方法逃漏稅捐罪、共
    同連續填製不實會計憑證罪，並加重其刑。又被告所犯共同
    連續填製不實會計憑證罪，係為遂行前開共同連續幫助公司
    法人逃漏營利事業所得稅之目的而為之，有方法結果間之牽
    連關係，依修正前刑法第55條後段牽連犯之規定，從一重以
    共同連續填製不實會計憑證罪論處。被告有事實欄所示之犯
    罪科刑與執行情形，有本院被告全國前案紀錄表可考，其於
    有期徒刑執行完畢後再故意犯本件有期徒刑之罪，為累犯，
    應依法遞加重其刑。
四、原審論處被告為泓恩公司負責人暨納稅義務人，以不正當方
    法逃漏稅捐罪部分，有期徒刑6月，減為有期徒刑3月，如易
    科罰金，以銀元3百元即新臺幣9百元折算1日；商業負責人
    連續以明知為不實之事項，而填製會計憑證罪部分，有期徒
    刑8月，減為有期徒刑4月，如易科罰金，以新臺幣9百元即
    銀元3百元折算1日。應執行有期徒刑6月，如易科罰金，以
    銀元3百元即新臺幣9百元折算1日，固非無見。惟以被告行
    為時之稅捐稽徵法第41條、第47條第1款所定之罪，係因為
    納稅義務人之公司法人，事實上無從擔負自由刑之責任，而
    將應處徒刑轉嫁於公司負責人之規定，屬代罰之性質，依稅
    捐稽徵法第47條第1款、公司法第8條之規定，無限公司、兩
    合公司執行業務或代表公司之股東，有限公司、股份有限公
    司之董事，或公司之經理人或清算人、股份有限公司之發起
    人、監察人、檢查人、重整人或重整監督人，在執行職務範
    圍內，為公司負責人。從而，被告行為時之稅捐稽徵法第41
    條、第47條第1款之代罰規定，其規範主體並不包括所謂公
    司實際負責人，而公司實際負責人亦無從成立連續犯並與登
    記名義負責人成立共同正犯，其若有幫助實際經營之公司逃
    漏稅捐之行為，自應依其行為時稅捐稽徵法第43條第1項之
    幫助逃漏稅捐罪處斷，而不得以其行為時之同法第47條第1
    款之罪論處，此有最高法院75年度臺上字第6183號判例可參
    ，原審就本件被告犯行，依其行為時之稅捐稽徵法第41條、
    第47條第1款規定論罪科刑，於法未合。另被告共同連續幫
    助納稅義務人以不正方法逃漏稅捐罪、共同連續填製不實會
    計憑證罪2罪間，有牽連犯關係，應從重以一罪論，原審認
    定被告幫助納稅義務人以不正方法逃漏稅捐及填製不實會計
    憑證2項犯行，犯意各別，行為互殊，應分論併罰，亦有未
    洽。檢察官為被告不利益之上訴意旨雖僅指摘原審量刑過輕
    有所未當，但原判決既有前述可議之瑕疵，自應由本院撤銷
    改判。
五、爰審酌被告犯罪動機、目的、情節、幫助逃漏稅捐之金額，
    犯罪後尚知坦承犯行之態度等一切情狀，量處被告有期徒刑
    1年，併科罰金新臺幣6萬元。又被告犯罪時間係在96年4月2
    4日以前，合於中華民國96年罪犯減刑條例之減刑要件，應
    依該條例第2條第1項第3款、第7條、第9條之規定，減其有
    期徒刑及罰金刑各2分之1。被告行為後，刑法第41條第1項
    規定業於94年2月2日修正公佈，並自95年7月1日起生效施行
    ，經比較結果，修正後刑法第41條第1項前段所定之易科罰
    金折算標準，以新臺幣1千元、2千元、3千元折算1日，較諸
    修正前刑法第41條第1項前段所定之易科罰金折算標準，以
    銀元1百元或2百元或3百元即新臺幣3百元、6百元或9百元折
    算1日，並未有利於被告，依修正後刑法第2條第1項前段規
    定，爰依修正前刑法第41條第1項前段暨廢止前罰金罰鍰提
    高標準條例第2條規定，諭知對被告所宣告及減處之有期徒
    刑如易科罰金，以銀元300元即新臺幣900元折算1日。至於
    罰金刑易服勞役部分，刑法第42條亦經修正，比較修正前後
    之規定，新法係將舊法易服勞役之標準，由「（銀元）1元
    以上3元以下折算1日」，提高為「新臺幣1千元、2千元或3
    千元折算1日」，故本件就被告所處罰金刑如易服勞役之折
    算，以現行刑法第42條第3項規定較有利於被告，此部分爰
    依現行刑法第42條第3項規定，諭知被告罰金易服勞役，以
    新臺幣1千元折算1日。至於檢察官上訴意旨雖依原審之處斷
    法律適用，主張對被告犯行，於減刑之後，應合併執行有期
    徒刑8月，另併科罰金等語。惟按量刑輕重，係屬事實審法
    院得依職權自由裁量之事項（最高法院72年台上字第6696號
    判例要旨參照），法院並不受檢察官量刑請求之拘束，參諸
    修正前商業會計法第71條第1款之罪之法定刑為5年以下有期
    徒刑、拘役或科或併科新臺幣15萬元以下罰金，被告有累犯
    及連續犯之加重情形，兼衡被告犯行對國家稅收所造成之損
    失金額，被告於本院審理時坦承犯行，犯後態度尚屬良好，
    泓恩公司等公司所逃漏之稅捐，亦不因被告接受刑罰之制裁
    ，而得免除等情，本院認宣告被告前述刑罰，已足收懲戒之
    效，檢察官上訴之主張，尚難為有理由。
據上論斷，依刑事訴訟法第369條第1項前段、第364條、第299條
第1項前段，稅捐稽徵法第43條第1項，修正前商業會計法第71條
第1款，刑法第11條前段、第2條第1項、第42條第3項，修正前刑
法第56條、第55條後段、第47條、第41條第1項前段，廢止前罰
金罰鍰提高標準條例第2條，現行法規所定貨幣單位折算新臺幣
條例第2條，中華民國96年罪犯減刑條例第2條第1項第3款、第7
條、第9條，判決如主文。
本案經檢察官繆卓然到庭執行職務。
中    華    民    國    98    年    12    月    31    日
                  刑事第十三庭  審判長法  官   曾德水
                                      法  官   遲中慧
                                      法  官   陳恆寬
以上正本證明與原本無異。
如不服本判決，應於收受送達後10日內向本院提出上訴書狀，其
未敘述上訴之理由者並得於提起上訴後10日內向本院補提理由書
（均須按他造當事人之人數附繕本）「切勿逕送上級法院」。
                                      書記官   黃家麟
中    華    民    國    99    年    1     月    4     日
附錄本案論罪科刑法條全文
稅捐稽徵法第41條
納稅義務人以詐術或其他不正當方法逃漏稅捐者，處5年以下有
期徒刑、拘役或科或併科新台幣6萬元以下罰金。
稅捐稽徵法第43條
教唆或幫助犯第41條或第42條之罪者，處 3年以下有期徒刑、拘
役或科新臺幣6萬元以下罰金。
稅務人員、執行業務之律師、會計師或其他合法代理人犯前項之
罪者，加重其刑至二分之一。
稅務稽徵人員違反第33條規定者，除觸犯刑法者移送法辦外，處
1萬元以上5萬元以下罰鍰。
修正前商業會計法第71條
商業負責人、主辦及經辦會計人員或依法受託代他人處理會計事
務之人員有下列情事之一者，處 5年以下有期徒刑、拘役或科或
併科新臺幣15萬元以下罰金：
一、以明知為不實之事項，而填製會計憑證或記入帳冊。
二、故意使應保存之會計憑證、會計帳簿報表滅失毀損。
三、偽造或變造會計憑證、會計帳簿報表內容或毀損其頁數。
四、故意遺漏會計事項不為記錄，致使財務報表發生不實之結果
    。
五、其他利用不正當方法，致使會計事項或財務報表發生不實之
    結果。


司法院資訊處製作；財團法人民間司法改革基金會備份。
